臺灣臺南地方法院刑事裁定
111年度單聲沒字第227號
聲  請  人  臺灣臺南地方檢察署檢察官
被      告  王琮逸


上列被告因詐欺案件，經檢察官聲請單獨宣告沒收不法所得（11
1年度聲沒字第123號），本院裁定如下：
    主  文
聲請駁回。
    理  由
一、聲請意旨略以：被告甲○○所涉幫助詐欺取財及幫助洗錢罪嫌
    ，因犯罪嫌疑不足，前經臺灣臺南地方檢察署檢察官以108
    年度少連偵字第15號為不起訴之處分確定，惟扣案之現金新
    臺幣（下同）42,364元，屬應沒收之不法所得，爰依刑法第
    40條第3項、第38條之1第1項、第2項之規定，聲請單獨宣告
    沒收等語。
二、按犯罪所得已實際合法發還被害人者，不予宣告沒收或追徵
    ，刑法第38條之1第5項定有明文。依上開法條之立法理由，
    已明揭優先保障被害人之原則，關於犯罪利得之處理，相較
    於國庫沒收，發還被害人應居於優先之地位，至犯罪利得之
    沒收則為補充性質；換言之，詐欺之犯罪所得，應優先償還
    被害人，如未發還，才有宣告沒收之適用。準此，在犯罪所
    得扣案之情形，如被害人明確，應逕發還該被害人而非宣告
    沒收，否則不啻違反刑法第38條之1第5項優先保障被害人之
    意旨。又刑事訴訟法第473條第1項規定：「沒收物、追徵財
    產，於裁判確定後1年內，由權利人聲請發還者，或因犯罪
    而得行使債權請求權之人已取得執行名義者聲請給付，除應
    破毀或廢棄者外，檢察官應發還或給付之；其已變價者，應
    給與變價所得之價金。」，被害人必須於沒收裁判確定後1
    年內聲請發還，甚至部分情形還須先取得執行名義，對於被
    害人之程序負擔非輕；就被告而言，如被害人未能依刑事訴
    訟法第473條第1項規定聲請發還，被害人仍有可能對被告提
    起民事訴訟請求，在被告原先取得之犯罪所得扣案、已宣告
    沒收確定並執行完畢之情形，被告猶有須再賠償被害人、重
    複支出財產之風險，應非立法本意。是以，如（贓物）犯罪
    所得扣案而被害人明確時，應優先適用刑事訴訴法第142條
    第1項、第318條第1項之規定，不待請求發還被害人，不宜
    以刑法第38條之1第5項之規定，認尚未發還而宣告沒收（最
    高法院107年度台非字第142號判決意旨參照）。
三、經查：
　㈠被告於民國107年6月間某日，因網路徵才廣告，提供其所申
    辦之台新國際商業銀行金華分行帳號00000000000000帳戶予
    不詳姓名暱稱「淺愛」之詐騙集團成員使用，並依指示將每
    筆匯入其上開帳戶內之款項扣除50元薪資後，所餘款項轉入
    對方指定之帳戶，而告訴人王思錦亦閱得網路徵才廣告，與
    該詐騙集團成員聯繫後遭詐騙，於107年7月12日14時20分許
    在新北市○○區○○路00號合作金庫三峽分行從帳號0000000000
    000000帳戶匯款750元至被告上開帳戶等情，經被告及告訴
    人於警詢時分別陳明在卷（警卷第3至6、398至399頁），並
    有被告與該詐騙集團成員之通訊軟體對話內容（警卷第24至
    27、30至36頁）、被告上開帳戶自107年6月10日起至同年7
    月15日止資金往來明細（警卷第39至42頁）、告訴人提出之
    合作金庫銀行自動櫃員機交易明細單（警卷第404頁）、告
    訴人與該詐騙集團成員之通訊軟體對話內容（警卷第405至4
    10頁）等件附卷可稽，堪認屬實。被告前揭涉犯幫助詐欺取
    財及幫助洗錢案件，業經臺灣臺南地方檢察署檢察官認被告
    僅係因求職而受騙，致提供帳戶、提領款項予詐騙集團，其
    主觀上應欠缺詐欺、洗錢之犯意，應認被告犯罪嫌疑不足，
    而以108年度少連偵字第15號為不起訴處分確定乙情，有上
    開不起訴處分書及臺灣高等法院被告前案紀錄表在卷可稽，
    復經本院核閱前開卷宗無訛。
　㈡被告於107年7月13日警詢供稱其於107年7月12日20時50分許
    以手機匯款時發現無法匯款，才驚覺遭警示帳戶（警卷第3
    頁反面），嗣於108年10月15日偵訊時供稱：上開帳戶內總
    共42,364元是被害人的錢，不知道是多少個被害人的（偵卷
    第263頁），並當庭提出交付檢察官扣案（見偵卷第265頁臺
    灣臺南地方檢察署收受贓證物品清單及贓證物款收據），可
    知檢察官係依被告之供述，主張該筆42,364元扣押款項，全
    屬被告無償取得本案詐欺集團之詐欺不法所得。惟依卷內目
    前事證，除了告訴人於107年7月12日14時20分許由其帳號00
    00000000000000合作金庫帳戶轉入被告上開帳戶之750元款
    項係本案詐欺集團之詐騙所得款項外，其他筆被告依指示轉
    出之款項，究係何被害人被詐騙後匯入之款項，依目前卷內
    證據，實屬不明確，尚難遽予認定全係「他人違法行為而取
    得」。縱認上開款項，全屬被告因他人違法行為而無償取得
    之犯罪所得，惟被告既表明不是其所有而願返還被害人，且
    於偵查中繳出，經以贓物扣案，被告實際上已未保有其犯罪
    所得，檢察官仍以被告為當事人就該款項聲請單獨宣告沒收
    ，已有未妥。況卷查，檢察官已調取被告上開帳戶於107年7
    月以後各筆存入款項之匯款書，查明匯款人身分（見偵卷第
    345至440頁），是匯入被告上開帳戶之匯款人身分、匯入金
    額均明確，被告並無爭執匯入款項之權利歸屬，又無第三人
    主張權利，則基於保障被害人優先之原則，自不待被害人請
    求，應由檢察官依法發還各該匯款之被害人，無須由法院宣
    告沒收。從而，聲請人之聲請為無理由，應予駁回。
四、依刑事訴訟法第455條之36第1項前段，裁定如主文。
中　　華　　民　　國　　111 　年　　6 　　月　　27　　日
　　　　　　　　　刑事第五庭    法　官　林欣玲
以上正本證明與原本無異。
如不服本裁定，應於收受送達後5日內向本院提出抗告狀。（應
附繕本）
　　　　　　　　　　　　　　　　書記官　莊文茹
中　　華　　民　　國　　111 　年　　6 　　月　　28　　日